臺灣高等法院高雄分院民事判決　　　　100年度上易字第123號
上　訴　人　蔡世藏
被 上 訴人　蔡世雄
訴訟代理人　楊雪貞律師
上列當事人間請求遷讓房屋等事件，上訴人對於中華民國100年3
月17日臺灣高雄地方法院99年度訴字第130號第一審判決提起上
訴，本院於民國100年7月19日言詞辯論終結，判決如下：
    主  文
上訴駁回。
第二審訴訟費用由上訴人負擔。
    事 實 及 理 由
一、被上訴人起訴主張：坐落於高雄市○○區○○段137地號土
    地及其上619、620、621建號即門牌號碼高雄市○○區○○
    街68號、68之1 號、68之2 號三層樓建物自81年6 月24日起
    均為被上訴人所有，詎上訴人竟無權占用上開建物中之第3
    層即武強街68之2 號房屋（下稱系爭68之2 號房屋），而獲
    有相當於租金之不當得利，並致被上訴人受有損害。屢經催
    討均不返還系爭房屋，於原審100 年1 月11日之言詞辯論期
    日，始當庭表示拋棄屋內物品之占有任由被上訴人處理而返
    還系爭房屋。上訴人所獲之不當得利金額，應以系爭房屋之
    課稅現值新台幣（下同）92,400元及系爭68之2 號房屋所占
    用上開基地3 分之1 之面積依申報地價計算之價值（申報地
    價為17200 元×面積119 平方公尺÷3= 682267 元）之總合
    ，按年息百分之6 計算，故上訴人應按月給付被上訴人3,87
    3 元【計算式：（92400 ＋17 200×119 ÷3 ）×6%÷12=3
    873 （元以下均四捨五入）】，爰依民法第179 條之不當得
    利法律關係，請求判令上訴人給付起訴狀繕本送達前5 年之
    不當得利金額共232,400 元，及自起訴狀繕本送達翌日起至
    100年1月11日止，按月以3,873元計算之金額。
二、上訴人則以：上訴人並非無權占用被上訴人所有之系爭房屋
    ，上訴人占有使用系爭68之2 號房屋，係起因於高雄市○○
    區○○街68號、68之1 號（下稱系爭68之1 號房屋）、68之
    2 號等3 棟房屋係兩造之母蔡陳玉於61年間所建造，蔡陳
    玉於建造後將68號房屋登記於自己名下，將系爭68之1 號
    房屋登記為上訴人所有，將系爭68之2 號房屋登記為被上訴
    人所有，上訴人原居住於系爭68之1 號房屋，被上訴人則因
    長期在台中謀生未居住於系爭68之2 號房屋，致該屋閒置，
    因此蔡陳玉後來乃指示上訴人自68之1 號搬遷至68之2 號
    ，以便將較低樓層較易出租之系爭68之1 號房屋出租他人，
    出租所得之租金則均由蔡陳玉或由被上訴人收取，依此足
    認被上訴人已透過蔡陳玉而默示同意系爭68之2 號房屋無
    償借予上訴人使用。又縱認上訴人係無權占用系爭房屋，然
    系爭68 之1號房屋係上訴人所有，而上訴人所有之系爭68之
    1 號房屋之租金既均由被上訴人收取，被上訴人因此獲有不
    當得利，應返還於上訴人，依每月租金3,873 元計算，被上
    訴人已收取5 年之不當得利金額，上訴人以此金額主張抵銷
    等語資為抗辯。
三、原審判決上訴人應給付被上訴人23萬6599元，而駁回被上訴
    人其餘之訴並駁回上訴人所提之反訴（被上訴人對敗訴部分
    及上訴人對反訴部分均未聲明不服，故該部分已確定）。上
    訴人對本訴敗訴部分不服，提起上訴，於本院聲明：(一)原判
    決不利於上訴人之部分及其訴訴訟費用之裁判均廢棄。(二)上
    開廢棄部分，被上訴人在第一審之訴駁回。(三)第一、二審訴
    訟費用除確定部分外，其餘由被上訴人負擔。
    被上訴人答辯聲明：上訴駁回。
四、兩造不爭執之事項：
  (一)坐落於高雄市○○區○○段137 地號土地及其上619 、620
    、621 建號即門牌號碼高雄市○○區○○街68號、68之1 號
    、68之2 號等3 層樓建物，自81年6 月24日起均登記為被上
    訴人所有。
  (二)上訴人原占有使用系爭68之2 號房屋，嗣於原審100 年1 月
    11日言詞辯論期日當庭表示拋棄屋內物品之占有任由被上訴
    人處理而返還系爭房屋。
  (三)上開68號、68之1 號、68之2 號房屋原均為兩造之父母親所
    有，兩造之父母親以買賣為名義，實為贈與方式，將系爭房
    屋過戶登記給被上訴人。
五、兩造爭執之事項：
    上訴人占有系爭房屋是否無權占有？被上訴人請求上訴人給
    付相當於租金之不當得利，是否有據？如有理由，其數額為
    何？上訴人主張抵銷是否有理？
六、本院之判斷：
  (一)按「原告對於自己主張之事實已盡證明之責後，被告對其主
    張，如抗辯其不實並提出反對之主張者，則被告對其反對之
    主張，亦應負證明之責，此為舉證責任分擔之原則。」，有
    最高法院18年上字第2855號判例要旨可參。又「以無權占有
    為原因，請求返還土地者，占有人對土地所有權存在之事實
    無爭執，而僅以非無權占有為抗辯者，土地所有權人對其土
    地被無權占有之事實無舉證責任，占有人自應就其取得占有
    係有正當權源之事實證明之。」，亦有最高法院85年度台上
    字第1120號判決要旨可參。
  (二)經查，被上訴人主張，系爭68-2號房屋為被上訴人所有一情
    ，業據其提出建物登記簿謄本為證（一審卷第8 頁），且為
    上訴人所不爭執，此部分堪信為真實。
  (三)次查，被上訴人主張，上訴人無權占有系爭房屋迄100 年1
    月11日始搬遷等情，上訴人則承認在該段期間有占有上開房
    屋，惟否認無權占有，辯稱，伊原自69年起住在68-1號自有
    房屋，嗣因被上訴人長期住台中，未居住在原登記為其所有
    之68-2號房屋，而少返家，兩造之母蔡陳玉鑑於被上訴人
    所有之68之2 號（3 樓）未有人居住而欲出租他人，且上訴
    人自有之68-1號（2 樓）樓層較低，較易出租，即命伊搬至
    68之2 號居住，而68-1號即出租他人，租金或由兩造之母蔡
    陳玉或被上訴人收取，因此可認被上訴人透過兩造之母默
    示同意其所有之68之2 號房屋無償借予上訴人使用，故上訴
    人占有使用系爭68之2 號房屋並非無權占有云云，然查，被
    上訴人所主張者為自81年6 月24日上開68號、68之1 號、68
    之2 號均由其父母為兩造兄弟等重新分產而以名為買賣實為
    贈與移轉登記給被上訴人後之事實，而上訴人所主張其由68
    -1號搬到68-2號居住之時間係在69年間，早於兩造父母為兩
    造兄弟重新分產之時間甚久，上訴人以重新分產前之事實抗
    辯，被上訴人同意其無償占有系爭房屋云云，自無可採。且
    兩造之母蔡陳玉經原審通知到庭，因年紀老邁，記憶衰退
    又口齒不清已無法就本件事實予以證述明白，且上訴人並不
    爭執其有將父母分配給伊之澄和路房屋及憲昌路房屋出租，
    且直至搬出系爭68之2 號房屋後始搬至澄和路206 號房屋居
    住，基此，在81年間兩造之父母重新為兩造兄弟等分產後，
    上訴人自有之房屋出租，若認上訴人仍可無償居住被上訴人
    所分到之系爭房屋，亦與常理有違，此外，上訴人並不能舉
    證明在財產重新分配後，被上訴人同意（明示或默示）其可
    無償居住被上訴人所有系爭68-2號房屋，從而，上訴人此部
    分抗辯，並不足採，被上訴人此部分主張堪信為真實。
  (四)次按「無法律上之原因而受利益，致他人受損害者，應返還
    其利益。」，民法第179 條前段定有明文。又「無正當權源
    而使用他人所有之不動產，即可獲得相當於租金之利益，為
    社會通念。」，有最高法院61年度台上字第1695號判例可資
    參照。上訴人既無合法之權源而占用系爭土地，則其受有相
    當於租金之利益，並致被上訴人受有損害，即甚明確，故被
    上訴人依不當得利之法律關係，請求上訴人返還相當於租金
    之利益，即屬有據。再按，城市地方房屋租金，以不超過土
    地及建築改良物申報總價年息10% 為限；租用基地，建築房
    屋，亦準用之，土地法第97條第1 項、第105 條分別定有明
    文。所謂土地總價額，依土地法施行法第25條之規定，係以
    法定地價為準；而法定地價，依土地法第148 條之規定，係
    指土地所有人依該法規定所申報之地價；在平均地權條例施
    行區域，係指土地所有人於地政機關舉辦規定地價或重新規
    定地價之時，於公告申報地價期間自行申報之地價，未於該
    期間內申報者，指地政機關公告之地價而言，平均地權條例
    第16條亦有規定。茲審酌系爭68之2 號房屋，係坐落於高雄
    市○○區○○街，工商業及經濟均甚為繁榮，交通及生活機
    能亦佳，則依系爭房屋之上開地理位置、工商業繁榮程度、
    經濟價值，及系爭68之2 號房屋上訴人係供自己居住而非供
    營業使用，其所受之利益尚非高等情，認被上訴人請求之相
    當於租金之不當得利金額，應依房屋現值及申報地價計算之
    地價總額之總合，按年息5%計算，較為相當及公允。查系爭
    68之2 號房屋之課稅現值為69,100元，並非被上訴人主張之
    92,400元，有縣市合併改制前之高雄市稅捐處房屋課稅明細
    表在卷可稽（一審卷第15頁），另系爭68之2 號房屋占用之
    同段137 地號土地之申報地價為17200 元、面積119 為平方
    公尺，亦有土地登記謄本在卷可稽（一審卷第5 頁），則依
    此計算，上訴人應按月返還被上訴人之不當得利金額應為3,
    131 元【計算式：〔69100 ＋（17200 ×119 ÷3 ）〕×5%
    ÷12 =3131（元以下均四捨五入）】，故起訴狀繕本送達前
    5 年之不當得利共為187,860 元（3131×12×5 ），另起訴
    狀繕本送達翌日為98年9 月26日，自該日起至100 年1 月11
    日止之期間共1 年3 月又17日，按月以3,131 元計算之金額
    為48,739元【計算式：（12＋3 ）×3131＋17×（3131÷30
    ）=48739（元以下均四捨五入）】，二者合計共為236,599
    元，故被上訴人於得請求上訴人給付236,599 元之範圍內，
    為有理由。上訴人另抗辯，若認被上訴人合法取得68-1 號
    房屋所有權且有終止被上訴人與蔡陳玉之管理權限，則被
    上訴人請求不當得利之起始點，應自被上訴人為請求即起訴
    狀繕本送達起算而非逕行請求起訴前五年之不當得利云云，
    惟查，本院已認於系爭房屋登記為被上訴人所有時，上訴人
    無可合法占有而有無償使用之權利，且原審已認68-1號房屋
    已由被上訴人合法取得所有權，故上訴人抗辯被上訴人侵害
    上訴人對68之1 號房屋之所有權，並應返還使用該房屋之不
    當得利云云，均無足採，而駁回上訴人在原審所提之反訴確
    定，故上訴人再持此為由，所主張其對被上訴人有不當得利
    之債權之抵銷抗辯為不可採，是被上訴人請求上訴人給付起
    訴前五年相當於租金之損害金，並無不當，上訴人此部分抗
    辯，並不足採。
七、綜上所述，被上訴人依不當得利之法律關係請求上訴人給付
    相當於租金之利益23萬6599元部分為有理由，原審在此範圍
    內予以准許，並無不當，上訴意旨求予廢棄改判，為無理由
    ，應予駁回。
八、據上論結，本件上訴為無理由，依民事訴訟法第449 條第1
    項、第78條，判決如主文。
中    華    民    國  100     年    8     月    2     日
                              民事第五庭
                                  審判長法官 簡色嬌
                                  法      官 林紀元
                                  法      官 黃科瑜
以上正本證明與原本無異。
本判決不得上訴。
中    華    民    國  100     年    8     月    3     日
                                  書  記  官 彭筱瑗